【裁判字號】    97,上訴,1854
【裁判日期】    971009
【裁判案由】    侵占等
【裁判全文】
臺灣高等法院刑事判決                97年度上訴字第1854號
    上  訴  人  臺灣板橋地方法院檢察署檢察官
    上  訴  人
    即  被  告  甲○○
    選任辯護人  余大衛律師
    被      告  乙○○
上列上訴人因被告侵占等案件，不服臺灣板橋地方法院96年度訴
字第694號，中華民國97年2月27日第一審判決（起訴案號：臺灣
板橋地方法院檢察署95年度偵字第22600號、第22601號、第2260
2號），提起上訴，本院判決如下：
    主  文
原判決撤銷。
甲○○共同連續意圖為自己不法之所有，而侵占對於業務上所持
有之物，處有期徒刑貳年。緩刑伍年，並應於緩刑期間內，依九
十七年九月二十二日與西門子股份有限公司、西門子股份有限公
司職工福利委員會所簽訂協議書第一條第 (三)項之約定， 自九
十七年十月一日起，按月給付新台幣壹萬捌仟元。
乙○○共同連續意圖為自己不法之所有，而侵占對於業務上所持
有之物，處有期徒刑壹年捌月。
    事  實
一、甲○○（起訴書均誤載為梁玉珊，因原審及本院審判之對象
    始終為甲○○本人，是當認起訴對象與審判對象均相同，均
    應為本院審判效力所及）與乙○○原係男女朋友，而甲○○
    原任職設在臺北市區3號8樓西門子股份有限公司
    （下稱西門子公司）財務部會計，並兼任該公司職工福利委
    員會（下稱福委會，該會並無獨立法人格）會計，負責收取
    、登載客戶交付予公司之票據等工作，為從事業務之人，其
    與無業務身份之乙○○交往，為滿足乙○○之需求，必須支
    付乙○○花用，竟意圖為自己或與乙○○共同意圖為自己不
    法所有及行使偽造私文書之犯意之概括犯意聯絡，甲○○自
    民國92年8月6日起至94年11月9日止， 乙○○自93年1月7日
    起至94年11月9日止，共同侵占西門子公司之款項， 甲○○
    共計侵占新臺幣（下同）2千零62萬6千3百82元 ( 乙○○則
    計侵占1千9百81萬3千4百92元，其侵占方法如下：
  (一)甲○○自94年8月25日起至94年10月31日止， 分於如附表一
    所示之時地，將西門子公司客戶所簽發，受款人為西門子公
    司，性質上屬於支付證券之支票共7紙， 與乙○○予以共同
    侵占入己，金額共計為7百73萬2千9百零4元。而在侵占入己
    後，為取得該等支票所表彰之金額，委由甲○○則盜用「西
    門子股份有限公司職工福利委員會」之印章，蓋用於支票背
    面領款人欄內，偽造該支票領款人為福委會，再將該七紙支
    票存入福委會於第一商業銀行（下稱第一銀行）帳號為0000
    0000000號之帳戶中託收以行使， 待第一銀行完成票據交換
    後，甲○○再以福委會之名義，偽填提款單提款，而逕行留
    用或分別存入其於上海商業儲蓄銀行（下稱上海銀行）及彰
    化銀行南港科學園區分行（下稱彰化分行）之帳戶內，不定
    時領出供自己與乙○○花用，足生損害於福委會。
  (二)自92年8月6日起至94年11月9日止 ( 乙○○自93年1月4日起
    至94年11月9日止)，甲○○連續如附表二所示之時地，在第
    一銀行大安分行、仁和分行、南港分行等處，利用其職務上
    保管福委會第一銀行上開帳號存摺、印章之機會，偽填寫取
    款憑條，並在該等取款憑條上盜蓋福委員之印章，提出於各
    該銀行以行使並領取如附表二所示之金錢，並以逕行留用或
    分別存入其在上海銀行、彰化銀行上開帳戶之方式，個人予
    以侵占入己或與乙○○共同侵占，不定時提領供自己及乙○
    ○花用，足生損害於福委會。甲○○與乙○○共計侵占1千2
    百零8萬零3百88元，甲○○個人另侵占81萬2千8百90元。
二、案經西門子公司向臺灣板橋地方法院檢察署檢察官提出告訴
    後偵查起訴。
    理  由
一、右揭事實業據被告甲○○於原審及本院審判中對於上揭犯罪
    事實均坦承不諱（見原審97年1月17日審判筆錄、本院97年8
    月21日、9月25日審判筆錄）， 惟訊據被告乙○○矢口否認
    有何共同侵占之犯行，辯稱：甲○○所提出的證據都是偽造
    的，是他自己的填寫的，不是店家所開立，所供述都是不實
    在，她沒有把錢匯給伊，也沒有拿錢給伊用，伊沒有檢察官
    起訴的事實云云。惟查，被告乙○○與甲○○共同侵占告訴
    人款項，業據被告甲○○於原審審判中及本院審判時以證人
    身份做證陳述屬實，甲○○於原審到庭證證稱：與乙○○是
    男女朋友關係，87年認識，直到94年等語（見原審97年1月1
    7日審判筆錄），復於本院審判期日到庭證陳： 每次乙○○
    都是要錢跟我拿，每次二人所花費都是我出，他知道是公司
    的錢，他每次跟我拿錢都超過我的薪水數目，於93.1.14 侵
    占之前，乙○○對我說你拿一、二次與多拿幾次有何不同。
    當初我跟店家講的是現金價，所以店家不開發票，是發生事
    情後，我請店家補開的，所以日期有些出入等語（見本院97
    年年8月21日、9月25日審判筆錄），且有福委會第一銀行帳
    號為00000000000號帳戶未登摺帳項查詢清單、 被告甲○○
    上海銀行帳號為00000000000000號帳號存摺影本及彰化銀行
    帳號為00000000000000號帳戶交易明細查詢各1份、 被告乙
    ○○所開設彰化銀行古亭分行帳號00000000000000號帳戶及
    彰化銀行西松分行帳號00000000000000號帳戶交易明細查詢
    表各1份、彰化銀行取款憑條、存摺支取、匯款申請書各1份
    、合作金庫銀行匯款申請書1份， 及如附表一、二所示各該
    支票、匯款單及取款憑條等在卷可稽（此部分見被告甲○○
    於原審準備程序中所提出之96年5月9日陳報狀，公訴蒞庭檢
    察官於原審96年12月25日準備程序中，已同意引用為證據）
    ，足認被告甲○○於原審及本院審判中所為之陳述，係出於
    任意性之自白與事實相符， 被告2人共同侵占犯行已堪認定
    ，被告乙○○否認與被告甲○○有共同侵占之犯行，實屬事
    後卸責之詞，委無可採，
    本件事證明確，犯行均堪認定。
二、被告等行為後，刑法於94年1月7日修正通過，於同年2月2日
    公布，並於95年7月1日施行。按行為後法律有變更者，適用
    行為時之法律，但行為後之法律有利於行為人者，適用最有
    利於行為人之法律，修正後之刑法第2條第1項定有明文。此
    條規定乃與刑法第1條罪刑法定主義契合， 而貫徹法律禁止
    溯及既往原則，係規範行為後法律變更所生新舊法律比較適
    用之準據法，是刑法第2條本身雖經修正，但刑法第2條既屬
    適用法律之準據法，本身尚無比較新舊法之問題，應一律適
    用裁判時之現行刑法第2條規定以決定適用之刑罰法律。 又
    本次刑法修正之比較新舊法，應就罪刑有關之共犯、未遂犯
    、想像競合犯、牽連犯、連續犯、結合犯，以及累犯加重、
    自首減輕暨其他法定加減原因（如身分加減）與加減例等一
    切情形，綜其全部罪刑之結果而為比較（最高法院95年度第
    8次刑庭會議決議可資參照）。 茲就本件適用刑法法條新舊
    法比較之情形分論如下：
  (一)刑法第28條有關共犯之規定，修法前係規定：「二人以上共
    同實施犯罪之行為者，皆為正犯」；而新法修正施行後，則
    將「實施」改為「實行」，而成為：「二人以上共同實行犯
    罪之行為者，皆為正犯」。其修正理由係為釐清陰謀共同正
    犯、預備共同正犯、共謀共同正犯是否合乎本條規定之正犯
    要件，比較修正前後之規定，當認現行刑法第28條限縮共同
    正犯之成立，對被告較為有利，是此部分即應適用現行刑法
    第28條之規定。
  (二)刑法第56條連續犯之規定業於94年1月7日修正刪除，並於95
    年7月1日施行。是於新法修正施行後，被告之數犯罪行為，
    即須分論併罰。此刪除雖非犯罪構成要件之變更，但顯已影
    響行為人刑罰之法律效果，自屬法律有變更， 依新法第2條
    第1項規定，比較新、舊法結果， 仍應適用較有利於被告之
    行為時法律即舊法論以連續犯， 此有最高法院95年度第8次
    刑事庭會議決議足資參酌。
  (三)刑法第55條關於牽連犯之規定業經刪除，則被告所犯各罪間
    ，應予分論併罰。比較新舊法結果，是用被告行為時之法律
    即修正前刑法第55條牽連犯之規定，較有利於被告。
  (四)又刑法第336條第2項之業務侵占罪雖未修正，惟該條文之法
    定刑除有期徒刑及拘役外，尚有併科罰金刑之規定，而修正
    後之刑法第33條第5款既已將罰金刑之最低額由銀元1元即新
    臺幣3元，提高為新臺幣1千元，比較新、舊法結果，自以被
    告行為時即修正前之刑法第33條第5款規定較有利於被告 ，
    應依刑法第2條第1項前段， 適用修正前之刑法第33條第5款
    規定論科。此外，刑法第2條第1項之規定，係規範行為後「
    法律變更」所生新舊法比較適用之準據法。故如新舊法處罰
    之輕重相同，即無比較適用之問題，非此條所指之法律有變
    更，即無本條之適用，應依一般法律適用原則，適用裁判時
    法，其為純文字修正者，更應同此（最高法院95年第21次刑
    事庭會議決議參照）。而被告行為後，刑法施行法業於95年
    6月14日增訂公布第1條之1，其中第1項規定：「中華民國九
    十四年一月七日刑法修正施行後，刑法分則編所定罰金之貨
    幣單位為新臺幣」，第2項前段明定：「 九十四年一月七日
    刑法修正時，刑法分則編未修正之條文定有罰金者，自九十
    四年一月七日刑法修正施行後，就其所定數額提高為三十倍
    」， 惟依被告行為時之法律即罰金罰鍰提高標準條例第1條
    前段，業將刑法分則各罪法定刑所定罰金數額提高10倍，再
    由銀元換算為新臺幣之結果，刑法第336條第2項法定刑所定
    罰金最高數額，與修正後之法律規定仍屬一致，並無不同，
    對被告而言尚無有利或不利之情形，揆諸前揭說明，自不生
    新舊法比較之問題，應依一般法律適用原則，適用裁判時法
    即刑法施行法第1條之1第1項、第2項前段之規定，而不再適
    用罰金罰鍰提高標準條例第1條前段（ 臺灣高等法院及其所
    屬法院95年12月刑事法律座談會討論結論參照）。
三、綜上所述，核被告甲○○、乙○○所為， 均係犯刑法第336
    條第2項之業務侵占罪及 刑法第216條之行使同法第210條之
    偽造私文書罪。被告甲○○盜蓋印章之行為，為偽造文書之
    部分行為，而偽造文書之低度行為，又將為行使之高度行為
    所吸收，均不另論罪。公訴人起訴意旨認被告乙○○所為，
    係犯收受贓物罪，容有未合，惟因社會事實同一，本院自得
    依法變更檢察官所引用之起訴法條，改依共同業務侵占罪論
    處，又被告所犯行使偽造私文書罪名雖未經起訴，惟與起訴
    事實有方法結果之裁判上一罪關係，本院自得併予審判。又
    被告雖無業務身份，惟因與有業務身份之被告甲○○共同犯
    之，雖無特定關係，仍以正犯論之。 被告2人間有犯意聯絡
    及行為分擔，俱為共同正犯。被告等先後數次業務侵占、行
    使偽造私文書之行為，均時間緊接、方法相同、且係觸犯構
    成要件相同之罪，顯係基於概括犯意為之，均為連續犯，應
    依修正前刑法第56條之規定，各論以一罪，並加重其刑；被
    告等所犯二罪間，有修正前刑法第55條方法目的之牽連關係
    ，應從一重論以刑法第336條第2項之業務侵占罪。
四、原審因認被告甲○○罪證明確予以論罪科刑，固非無據，惟
    查原審事實欄內對於被告甲○○偽造文復以行使部分，並未
    於事實欄內詳予記載羅列，尚有未合；又被告乙○○興被告
    甲○○共犯侵占罪的時間係從 93年1月7日起至94年11月9日
    止，原審認與被告甲○○侵占時間同一，亦有未合；又被告
    甲○○於上訴後復與告訴人達成和解協議，有協議書一份在
    卷可按，原審未及審酌於此，亦有未洽。公訴人對被告乙○
    ○提起上訴意旨謂原審未變更起訴法條論共同侵占判刑，而
    為被告乙○○無罪之諭知，原審判決有誤，為有理由。另上
    訴人即被告甲○○上訴意旨請求從輕量處，雖無理由，惟原
    決既有上開可議之處，自應由本院撤銷改判。爰審酌被告甲
    ○○係受被告乙○○不當影響，因沈迷物質生活而長期揮霍
    無度，終無法自拔致罹犯行，被告2人所侵占之金額龐大 ，
    被告甲○○犯後坦承全部犯行且積極提供犯罪證據資料，態
    度頗為良好，俱見其深具悔意，且與告訴人達成和解，被告
    乙○○犯後飾詞狡辯，毫無悔意等一切情狀，各量處如主文
    所示之刑。末查被告甲○○無前科犯行，有本院被告前案紀
    錄表1份在卷可按，犯後頗知悔改， 且積極尋求被害人諒解
    ，賠償損害，經此偵審教訓，當知所警惕，無再犯之虞，本
    院認其所宣告之刑，以暫不執行為當，爰併宣告緩刑5年 。
    被告甲○○並應於緩刑期間內， 依97年9月22日與西門子股
    份有限公司、西門子股份有限公司職工福利委員會所簽訂協
    議書第1條第 (3)項之約定，自97年10月1日起，按月給付新
    台幣1萬8千元。至於被告甲○○雖盜用印章於如附表一、二
    之文書上，惟該等文書既經提出於各該銀行，被告甲○○對
    該等文書即失其所有權，復非義務沒收之物，與沒收要件不
    合，爰不另為沒收之諭知。
五、公訴意旨另認乙○○基於收受贓物的概括之犯意，自民國92
    年8月某日起至93年12月29日止， 收受如附表二所示上開期
    日內，被告甲○○所侵占公司金額中部分款項花用，因認被
    告乙○○涉犯連續收受贓物罪嫌云云。惟查，本件被告甲○
    ○雖將部分贓款匯入乙○○所開設彰化銀行古亭分行帳號00
    0000000000 00號帳戶及彰化銀行西松分行帳號00000000000
    000號帳戶內，供乙○○提領花用， 固有帳戶資料在卷可按
    ，然訊據被告乙○○堅詞否認有何收受贓款之犯行，且證人
    甲○○於原審及本院審判中到庭證陳，被告乙○○知道錢的
    來源是出自公司公款，應該是從93年12月底開始，因為他問
    我說我為什麼都有錢，我說我跟公司週轉的，要還錢，我把
    錢給他等語 (見上開原審及本院審判筆錄)。 顯然被告甲○
    ○於上開時間內，並未明確告知交付被告金錢係來自侵占公
    司的款項，且遍查卷內證據亦無積極證據證明被告主觀上係
    明知贓物而收受或與被告甲○○共同侵占之事實，故難以被
    告有收受甲○○所交付的贓款，即認定被告有收受贓物或共
    同侵占之犯行成立。因此部分起訴事實與前開事實間有裁判
    上一罪關係，爰不另為無罪之諭知。
據上論結，應依刑事訴訟法第369條第1項前段、第364條、第299
條第1項前段、第300條，修正後刑法第2條第1項前段、第28條、
第216條、第210、第336條第2項、第31條第1項、第74條第1項第
1款、第2項第3款，修正前刑法第55條、第56條，刑法施行法第1
條之1，判決如主文。
本案經檢察官鄭富銘到庭執行職務。
中    華    民    國    97    年    10    月    9     日
            刑事第４庭    審判長法  官  陳筱珮
                                法  官  鄭水銓
                                法  官  周煙平
以上正本證明與原本無異。
如不服本判決，應於收受送達後十日內向本院提出上訴書狀，其
未敘述上訴之理由者並得於提起上訴後十日內向本院補提理由書
（均須按他造當事人之人數附繕本）。
                                書記官  蕭麗珍
中    華    民    國    97    年    10    月    15    日
附錄：本案論罪科刑法條
刑法第216條
行使第210條至第215條之文書者，依偽造、變造文書或登載不實
事項或使登載不實事項之規定處斷。
刑法第210
偽造、變造私文書，足以生損害於公眾或他人者，處 5 年以下有
期徒刑。
刑法第336條第2項
對於公務上或因公益所持有之物，犯前條第1項之罪者，處1 年
以上7年以下有期徒刑，得併科5千元以下罰金。
對於業務上所持有之物，犯前條第1項之罪者，處6月以上5年以
下有期徒刑，得併科 3 千元以下罰金。
前二項之未遂犯罰之。                            。
 附 表 一
┌──┬──────┬──────┬─────────┐
│日期│金    額    │地    點    │發  票  人        │
│    │            │            │                  │
├──┼──────┼──────┼─────────┤
│94年│4,578,000元 │第一銀行南港│亞銥企業有限公司  │
│8 月│            │分行        │                  │
│25日│            │            │                  │
├──┼──────┼──────┼─────────┤
│94年│315,000元   │第一銀行南港│科通股份有限公司  │
│10月│            │分行        │                  │
│1日 │            │            │                  │
├──┼──────┼──────┼─────────┤
│94年│227,402元   │第一銀行南港│慶臻實業有限公司  │
│10月│            │分行        │                  │
│15日│            │            │                  │
│    │            │            │                  │
├──┼──────┼──────┼─────────┤
│94年│1,260,557元 │第一銀行南港│柏眾網路股份有限公│
│10月│            │分行        │司                │
│20日│            │            │                  │
├──┼──────┼──────┼─────────┤
│94年│945,000元   │第一銀行南港│丞岷企業股份有限公│
│10月│            │分行        │司                │
│31日│            │            │                  │
├──┼──────┼──────┼─────────┤
│94年│352,873元   │第一銀行南港│松輝有限公司      │
│10月│            │分行        │                  │
│31日│            │            │                  │
├──┼──────┼──────┼─────────┤
│94年│54,072元    │第一銀行南港│科通股份有限公司  │
│11月│            │分行        │                  │
│1日 │            │            │                  │
│    │            │            │                  │
└──┴──────┴──────┴─────────┘
 附 表 二
┌─────┬─────────┬──────────┐
│ 日    期 │ 侵  占  金  額   │  地    點          │
├─────┼─────────┼──────────┤
│92.8.6    │6,000             │第一銀行大安分行    │
├─────┼─────────┼──────────┤
│92.9.1    │96,600            │第一銀行大安分行    │
├─────┼─────────┼──────────┤
│92.9.12   │150,000           │第一銀行大安分行    │
├─────┼─────────┼──────────┤
│92.10.21  │330,780           │第一銀行仁和分行    │
├─────┼─────────┼──────────┤
│92.12.8   │128,680           │第一銀行仁和分行    │
├─────┼─────────┼──────────┤
│92.12.29  │100,830           │第一銀行仁和分行    │
├─────┼─────────┼──────────┤
│93.1.14   │83,110            │第一銀行仁和分行    │
├─────┼─────────┼──────────┤
│93.4.7    │188,030           │第一銀行南港分行    │
├─────┼─────────┼──────────┤
│93.5.18   │64,000            │第一銀行南港分行    │
├─────┼─────────┼──────────┤
│93.6.11   │128,130           │第一銀行南港分行    │
├─────┼─────────┼──────────┤
│93.7.20   │348,750           │第一銀行南港分行    │
├─────┼─────────┼──────────┤
│93.8.19   │394,411           │第一銀行南港分行    │
├─────┼─────────┼──────────┤
│93.9.16   │300,030           │第一銀行南港分行    │
├─────┼─────────┼──────────┤
│93.9.22   │700,437           │第一銀行南港分行    │
├─────┼─────────┼──────────┤
│93.10.7   │539,836           │第一銀行南港分行    │
├─────┼─────────┼──────────┤
│93.11.4   │986,680           │第一銀行南港分行    │
├─────┼─────────┼──────────┤
│93.12.8   │898,000           │第一銀行南港分行    │
├─────┼─────────┼──────────┤
│93.12.17  │1,560,369         │第一銀行南港分行    │
├─────┼─────────┼──────────┤
│94.1.6    │810,000           │第一銀行南港分行    │
├─────┼─────────┼──────────┤
│94.1.25   │900,000           │第一銀行南港分行    │
├─────┼─────────┼──────────┤
│94.2.15   │880,000           │第一銀行南港分行    │
├─────┼─────────┼──────────┤
│94.3.15   │392,135           │第一銀行南港分行    │
├─────┼─────────┼──────────┤
│94.3.24   │280,000           │第一銀行南港分行    │
├─────┼─────────┼──────────┤
│94.4.8    │110,000           │第一銀行南港分行    │
├─────┼─────────┼──────────┤
│94.4.14   │110,000           │第一銀行南港分行    │
├─────┼─────────┼──────────┤
│94.4.22   │20,000            │第一銀行南港分行    │
├─────┼─────────┼──────────┤
│94.4.28   │636,350           │第一銀行南港分行    │
├─────┼─────────┼──────────┤
│94.5.27   │523,213           │第一銀行南港分行    │
├─────┼─────────┼──────────┤
│94.6.17   │63,230            │第一銀行南港分行    │
├─────┼─────────┼──────────┤
│94.7.1    │391,685           │第一銀行南港分行    │
├─────┼─────────┼──────────┤
│94.7.14   │701,250           │第一銀行南港分行    │
├─────┼─────────┼──────────┤
│94.8.4    │3,970             │第一銀行南港分行    │
├─────┼─────────┼──────────┤
│94.8.12   │77,625            │第一銀行南港分行    │
├─────┼─────────┼──────────┤
│94.8.25   │1,401,500         │第一銀行南港分行    │
├─────┼─────────┼──────────┤
│94.8.31   │2,392,348         │第一銀行南港分行    │
├─────┼─────────┼──────────┤
│94.9.16   │180,000           │第一銀行南港分行    │
├─────┼─────────┼──────────┤
│94.9.26   │67,515            │第一銀行南港分行    │
├─────┼─────────┼──────────┤
│94.10.4   │25,970            │第一銀行南港分行    │
├─────┼─────────┼──────────┤
│94.10.13  │315,000           │第一銀行南港分行    │
├─────┼─────────┼──────────┤
│94.10.19  │620,151           │第一銀行南港分行    │
├─────┼─────────┼──────────┤
│94.10.24  │1,260,557         │第一銀行南港分行    │
├─────┼─────────┼──────────┤
│94.10.26  │331,278           │第一銀行南港分行    │
├─────┼─────────┼──────────┤
│94.11.4   │721,059           │第一銀行南港分行    │
├─────┼─────────┼──────────┤
│94.11.9   │352,873           │第一銀行南港分行    │
└─────┴─────────┴──────────┘


司法院資訊處製作；財團法人民間司法改革基金會備份。
